ACORDAO-COMPLETO-2339047

ACÓRDÃO 128/2019 ATA 2/2019 - PLENÁRIO

VISTOS, relatados e discutidos estes autos de acompanhamento sobre a cautelar de indisponibilidade dos bens de Rogério Santos de Araújo a partir do Acórdão 1.083/2017 proferido pelo Plenário do TCU, no âmbito do TC Processo 023.266/2015-5, diante dos indícios de dano ao erário no bojo do Contrato 0800.0035013.07.2 (CT-101) celebrado pela Petróleo Brasileiro S.A. (Petrobras) com o Consórcio Conpar (formado pela Construtora Norberto Odebrecht S.A. – CNO, Construtora OAS S.A. – OAS e UTC Engenharia S.A. – UTC) para a execução das obras inerentes à UHDTI (U-2313) , à UGH (U-22311) e à UDEA (U-32323) , além da unidade integrante da carteira de gasolina, na Refinaria Presidente Getúlio Vargas no Paraná (Repar) ;
ACORDAM os Ministros do Tribunal de Contas da União, reunidos em Sessão do Plenário, ante as razões expostas pelo Relator, em:
9.1. considerar prejudicada, por perda de objeto, a cautelar de indisponibilidade dos bens decretada pelo item 9.4 do Acórdão 1083/2017-TCU-Plenário em relação ao Sr. Rogério Santos de Araújo;
9.2. determinar que a unidade técnica adote as seguintes medidas:
9.2.1. envie a cópia deste Acórdão, acompanhado do Relatório e do Voto que o fundamenta, ao responsável, à Força-Tarefa do Ministério Público Federal na Operação Lava-Jato no Paraná, à Força-Tarefa da Advocacia-Geral da União na Operação Lava-Jato no Paraná, ao juízo federal na 13ª Vara Federal de Curitiba – PR, à Controladoria-Geral da União (CGU) e à Diretoria de Governança, Risco e Conformidade da Petrobras, para ciência e eventuais providências; e
9.2.2. promova o apensamento definitivo do presente processo ao TC Processo 036.342/2016-5 (já apensado o processo originário: TC Processo 023.266/2015-5) .

Indisponibilidade decretada diante dos indícios de dano ao erário no bojo de contrato para a execução das obras inerentes à UHDTI (U-2313), à UGH (U-22311) e à UDEA (U-32323), além da unidade integrante da carteira de gasolina, na Refinaria Presidente Getúlio Vargas no Paraná (Repar).

Petróleo Brasileiro S.A. (Petrobras).

3. Responsável: Rogério Santos de Araújo (CPF XXX.916.527-XX).

13.1. Ministros presentes: José Mucio Monteiro (Presidente), Walton Alencar Rodrigues, Benjamin Zymler, Augusto Nardes, Raimundo Carreiro e Ana Arraes.
13.2. Ministro-Substituto convocado: Marcos Bemquerer Costa.
13.3. Ministro-Substituto presente: André Luís de Carvalho (Relator).

ANDRÉ DE CARVALHO

Trata-se de acompanhamento sobre a cautelar de indisponibilidade dos bens de Rogério Santos de Araújo a partir do Acórdão 1.083/2017 proferido pelo Plenário do TCU, no âmbito do TC 023.266/2015-5, diante dos indícios de dano ao erário no bojo do Contrato 0800.0035013.07.2 (CT-101) celebrado pela Petróleo Brasileiro S.A. (Petrobras) com o Consórcio Conpar (formado pela Construtora Norberto Odebrecht S.A. – CNO, Construtora OAS S.A. – OAS e UTC Engenharia S.A. – UTC) para a execução das obras inerentes à UHDTI (U-2313) , à UGH (U-22311) e à UDEA (U-32323) , além da unidade integrante da carteira de gasolina, na Refinaria Presidente Getúlio Vargas no Paraná (Repar) .
Em suma, para a aludida indisponibilidade dos bens, o referido Acórdão 1.083/2017 foi prolatado pelo Plenário do TCU nos seguintes termos:
	“ (...) 9.4. decretar cautelarmente, com fundamento art. 16, inc. III, alíneas ‘c’ e ‘d’ e § 2º, alínea ‘b’, c/c art. 19, tudo da Lei 8.443/92, aliados ao poder geral de cautela do TCU, consubstanciada em prerrogativa institucional decorrente das atribuições do art. 71 da Constituição Federal, conforme jurisprudência do Supremo Tribunal Federal, pelo prazo de 01 (um) ano, a indisponibilidade de bens dos responsáveis a seguir listados, devendo esta medida alcançar tantos bens quantos considerados bastantes para garantir o ressarcimento dos prejuízos apontados no quadro a seguir, ressalvados os bens financeiros necessários ao sustento das pessoas físicas e à continuidade das operações das pessoas jurídicas;
	RESPONSÁVEIS
	CNPJ/CPF
	VALORES HISTÓRICOS

	Consórcio Conpar
	08.968.718/0001-88
	R$ 201.958.313,64 (atualizado conforme parcelas e datas indicadas à Peça 109) 
R$ 320.500.000,00 (atualizado conforme parcelas e datas indicadas à Peça 110) 
R$ 107.556.721,03 (atualizado conforme parcelas e datas indicadas à Peça 111) 

	Construtora Norberto Odebrecht S.A.
	15.102.288/0001-82
	R$ 201.958.313,64 (atualizado conforme parcelas e datas indicadas à Peça 109) 
R$ 320.500.000,00 (atualizado conforme parcelas e datas indicadas à Peça 110) 
R$ 107.556.721,03 (atualizado conforme parcelas e datas indicadas à Peça 111) 

	Construtora OAS S.A. 
	14.310.577/0001/04
	R$ 201.958.313,64 (atualizado conforme parcelas e datas indicadas à Peça 109) 
R$ 320.500.000,00 (atualizado conforme parcelas e datas indicadas à Peça 110) 
R$ 107.556.721,03 (atualizado conforme parcelas e datas indicadas à Peça 111) 

	UTC Engenharia S.A.
	44.023.661/0001-08
	R$ 201.958.313,64 (atualizado conforme parcelas e datas indicadas à Peça 109) 
R$ 320.500.000,00 (atualizado conforme parcelas e datas indicadas à Peça 110) 
R$ 107.556.721,03 (atualizado conforme parcelas e datas indicadas à Peça 111) 

	Marcelo Bahia Odebrecht
	487.956.23515
	R$ 201.958.313,64 (atualizado conforme parcelas e datas indicadas à Peça 109) 
R$ 320.500.000,00 (atualizado conforme parcelas e datas indicadas à Peça 110) 
R$ 107.556.721,03 (atualizado conforme parcelas e datas indicadas à Peça 111) 

	Márcio Faria da Silva
	XXX.670.006-XX
	R$ 201.958.313,64 (atualizado conforme parcelas e datas indicadas à Peça 109) 
R$ 320.500.000,00 (atualizado conforme parcelas e datas indicadas à Peça 110) 
R$ 107.556.721,03 (atualizado conforme parcelas e datas indicadas à Peça 111) 

	Rogério Santos de Araújo
	XXX.916.527-XX
	R$ 201.958.313,64 (atualizado conforme parcelas e datas indicadas à Peça 109) 
R$ 320.500.000,00 (atualizado conforme parcelas e datas indicadas à Peça 110) 
R$ 107.556.721,03 (atualizado conforme parcelas e datas indicadas à Peça 111) 

	César Ramos Rocha
	XXX.752.091-XX
	R$ 201.958.313,64 (atualizado conforme parcelas e datas indicadas à Peça 109) 
R$ 320.500.000,00 (atualizado conforme parcelas e datas indicadas à Peça 110) 
R$ 107.556.721,03 (atualizado conforme parcelas e datas indicadas à Peça 111) 

	José Adelmário Pinheiro Filho
	XXX.105.635-XX
	R$ 201.958.313,64 (atualizado conforme parcelas e datas indicadas à Peça 109) 
R$ 320.500.000,00 (atualizado conforme parcelas e datas indicadas à Peça 110) 
R$ 107.556.721,03 (atualizado conforme parcelas e datas indicadas à Peça 111) 

	Agenor Franklin Magalhães Medeiros
	063.787.57534
	R$ 201.958.313,64 (atualizado conforme parcelas e datas indicadas à Peça 109) 
R$ 320.500.000,00 (atualizado conforme parcelas e datas indicadas à Peça 110) 
R$ 107.556.721,03 (atualizado conforme parcelas e datas indicadas à Peça 111) 

	Renato de Souza Duque
	XXX.515.167-XX
	R$ 201.958.313,64 (atualizado conforme parcelas e datas indicadas à Peça 109) 
R$ 320.500.000,00 (atualizado conforme parcelas e datas indicadas à Peça 110) 
R$ 107.556.721,03 (atualizado conforme parcelas e datas indicadas à Peça 111) 

9.5. considerar como termo inicial para contagem do prazo fixado no subitem anterior desta proposta a data de averbação da medida cautelar nos respectivos órgãos de registro dos bens; 
9.6. determinar à SeinfraOperações que promova, nos termos do art. 44, § 2º, da Lei 8.443/1992, e do art. 276, § 3º, do Regimento Interno do Tribunal, a oitiva dos responsáveis arrolados no subitem 9.3, para que, no prazo de 15 (quinze) dias, apresentem suas manifestações acerca da medida cautelar de indisponibilidade dos bens adotada, se assim o desejarem;
9.7. determinar à SeinfraOperações que informe aos responsáveis relacionados nos subitens 9.3. que, no âmbito da respectiva resposta à aludida oitiva, fica desde já franqueada a possibilidade de serem indicados os bens por eles considerados essenciais ao sustento das pessoas físicas e à manutenção das atividades operacionais da sociedade empresarial e portanto não suscetíveis ao alcance da medida cautelar, acompanhados das devidas justificativas;
	9.8. determinar à Secretaria-Geral de Controle Externo que adote todas as providências necessárias à efetivação das medidas acautelatórias de indisponibilidade de bens determinadas no acórdão que vier a ser proferido, nos moldes da Portaria Segecex nº 14/2015”.
Após a análise do presente feito, a auditora federal da SeinfraOperações lançou o seu parecer à Peça 49 nos seguintes termos:
	“ (...) 2. O TC 023.266/2015-5 é oriundo da conversão do relatório de auditoria TC Processo 021.479/2009-8 em tomada de contas especial, nos termos do Acórdão 2165/2015-TCU-Plenário, em razão das evidências de superfaturamento em torno de R$ 630.015.034,67, apurado no Contrato 0800.0035013.07.2 (CT 101) , de valor R$ 1.527.535.486,93, para a execução das obras referentes às Unidades - UHDTI (U-2313) , UGH (U-22311) , UDEA (U-32323) e unidade que compõe a carteira de gasolina da Refinaria Presidente Getúlio Vargas - Repar, de responsabilidade do Consórcio Conpar, composto pelas empresas formado pela Construtora Norberto Odebrecht S/A (CNO) , Construtora OAS Ltda. (OAS) e UTC Engenharia S/A (UTC) .
	3. Conforme despacho do Ministro Relator, Exmo. Sr. André Luís de Carvalho (parágrafos 48 e 74.1, peça 1) , no TC 023.266/2015-5, os seguintes responsáveis serão citados pelos débitos apurados, bem como ouvidos sobre os requisitos da cautelar de indisponibilidade de bens em processos apartados, conforme determinado no item 64: 
 Renato de Souza Duque (TC Processo 036.144/2016-9) ;
	3.2. Paulo Roberto Costa (TC Processo 036.160/2016-4) ;
3.3. Alan Kardec Pinto (TC Processo 036.162/2016-7) ;
3.4. Venina Velosa da Fonseca (TC Processo 036.163/2016-3) ;
3.5. José Carlos Cosenza (TC Processo 036.166/2016-2) ;
3.6. Francisco Pais (TC Processo 036.167/2016-9) ;
3.7. Mauricio de Oliveira Guedes (TC Processo 036.169/2016-1) ;
3.8. Claudio Romeo Schlosser (TC Processo 036.170/2016-0) ;
3.9. Marcelo Bahia Odebrecht (TC Processo 036.134/2016-3) ;
3.10. Márcio Faria da Silva (TC 036.136/2016-6) ;
3.11. Rogério Santos de Araújo (TC Processo 036.138/2016-9) ;
3.12. César Ramos Rocha (TC 036.173/2016-9) ;
3.13. José Adelmário Pinheiro Filho (TC Processo 036.139/2016-9) ;
3.14. Agenor Franklin Magalhães Medeiros (TC Processo 036.140/2016-3) ;
3.15. Ricardo Ribeiro Pessoa (TC Processo 036.141/2016-0) ;
3.16. Construtora Norberto Odebrecht S.A. (TC Processo 036.129/2016-0) ;
3.17. Construtora OAS Ltda. (TC Processo 036.132/2016-0) ;
3.18. UTC Engenharia S.A. (TC Processo 036.133/2016-7) ;
3.19. Consórcio Conpar (parágrafo 50) (TC Processo 036.127/2016-7) ;
3.20. José Sérgio Gabrielli (parágrafo 55) (TC Processo 036.142/2016-2) .
	4. Ademais, no mencionado despacho (peça 1) , o Ministro Relator delineia os efeitos da colaboração premiada sobre a eventual condenação pelo TCU:
	‘VII – Do possível efeito da colaboração premiada sobre a eventual condenação pelo TCU
68. Enfim, no que concerne ao efeito do acordo judicial de colaboração premiada sobre a eventual condenação dos responsáveis no âmbito do TCU, anoto que, por ocasião da futura apreciação do referido pedido de cautelar e das propostas de mérito no presente feito, o TCU vai ter que ponderar cada conduta ilícita perpetrada em desfavor do acervo da Repar e do patrimônio da Petrobras, de sorte que, na oportunidade, o TCU poderá sopesar o grau de colaboração de cada responsável, na qualidade de pessoa física ou até de representante legal da pessoa jurídica, para a efetiva elucidação judicial dos malfeitos infligidos aos aludidos contratos da Repar, no âmbito da Operação Lava Jato (coma devida homologação judicial) , podendo o TCU, conforme as circunstâncias, deixar de aplicar as penalidades legais ao efetivo colaborador.
69. Esse, aliás, é o entendimento que fiz registrar, na sessão de 22 de junho de 2016, por ocasião do Acórdão 1583/2016-TCU-Plenárioenário, quando aduzi que:
‘ (...) Por intermédio da presente representação, o TCU passa à persecução dos envolvidos no escândalo da Lava Jato, com vistas a inabilitar os gestores para o exercício de cargo em comissão e função de confiança na administração federal pelo período de 5 a 8 anos, ante a gravidade da infração cometida, e a declarar a inidoneidade das empresas para contratar com a administração federal pelo prazo de até 5 anos, diante da prática de fraude à licitação.
De todo modo, a despeito de o TCU não decidir o mérito da referida questão no presente momento processual, visto que apenas abre, agora, o prazo para a apresentação das defesas pelos responsáveis, peço licença para anotar, desde já, o meu posicionamento em relação à possível declaração de inidoneidade das empresas para contratar com a administração federal, destacando, nesse ponto, que o Tribunal pode e até mesmo deve colaborar para a maior efetividade das relevantes medidas judiciais que vêm sendo empreendidas a partir da Operação Lava Jato, notadamente para o maior incentivo à celebração dos acordos de colaboração premiada.
Entendo, em suma, que, para incentivar a celebração dos aludidos acordos de colaboração premiada, o TCU pode e deve vir a deixar de declarar a inidoneidade de empresa cujo sócio tenha contribuído para a efetiva elucidação dos ilícitos no âmbito da Operação Lava Jato, salientando, nesse ponto, que a referida colaboração pode ser sopesada pelo Tribunal na dosimetria dessa inidoneidade, de sorte a eliminá-la por completo, como o TCU já fez, aliás, em outros processos de controle externo financeiro.
Registro, por conseguinte, que o Ministério Público da União e a Advocacia-Geral da União podem em muito contribuir para o bom deslinde do presente processo de representação, oferecendo as suas oportunas manifestações no sentido de indicar os empresários (e as correspondentes empresas) que, efetivamente, tenham contribuído para a elucidação dos ilícitos no âmbito da Operação Lava Jato, entre outros procedimentos de investigação, de tal modo que, assim, podem permitir que o TCU deixe de declarar a inidoneidade da correspondente empresa para contratar com a administração federal pelo prazo de até 5 anos.
Enfim, Senhor Presidente, essa é a ressalva que, nos termos do art. 69, IV, do RITCU, faço desde já destacar no meu voto, ao tempo em que acompanho e enalteço o nobre Relator no presente julgamento’ (grifos nossos) .
	5. Nesta linha, determinou à SeinfraOperações que promovesse, em processos apartados, a oitiva prévia dos responsáveis, entre eles o Sr. Rogério Santos de Araújo, para que apresentasse manifestações sobre a possibilidade de, a partir dos elementos contidos no TC Processo 023.266/2009-8, o TCU vir a decretar cautelarmente a indisponibilidade dos bens considerados bastantes para garantir o ressarcimento dos prejuízos indicados, em valores históricos, no seguinte quadro:
	RESPONSÁVEL
	CPF
	VALORES HISTÓRICOS

	Rogério Santos de Araújo
	XXX.916.527-XX
	R$ 201.958.313,64 (atualizado conforme parcelas e datas indicadas à peça 109 do TC Processo 023.266/2009-8) 
R$ 320.500.000,00 (atualizado conforme parcelas e datas indicadas à peça 110 do TC Processo 023.266/2009-8) 
R$ 107.556.721,03 (atualizado conforme parcelas e datas indicadas à peça 111 do TC Processo 023.266/2009-8) 

	6. No subitem 74.7, determinou a oitiva da Procuradoria da República no Estado do Paraná, junta à Operação Lava Jato, e da Advocacia-Geral da União para, querendo, se manifestarem sobre o efetivo grau de colaboração prestado por cada um dos responsáveis no âmbito do acordo judicial de colaboração premiada, de sorte a possibilitar que o TCU opte por deixar de, cautelarmente, decretar a indisponibilidade dos bens ou mesmo de, no mérito, condenar o responsável pelas penalidades cabíveis ou pelo débito remanescente (acima do valor fixado judicialmente no acordo de colaboração premiada) , sem prejuízo da condenação dos não colaboradores pelo aludido débito remanescente.
	7. Nos subitens 74.3 a 74.5 determinou as citações pertinentes, acrescentando, no subitem 74.11 que fosse autuado processo apartado para a promoção de todas as medidas saneadoras (oitivas e citações) determinadas no presente Despacho.
	8. Instado a se manifestar pelo Ofício 0536/2016-TCU-SeinfraOperações (peça 6) , o Sr. Rogério Santos de Araújo apresentou as peças 8 e 9 que passam a ser analisadas.
	EXAME TÉCNICO
	Argumentos do manifestante
	9. Rogério Santos de Araújo, por meio de seus advogados, afirma, de início (parágrafo 4 da peça 8) , que ‘não estão preenchidos os requisitos para a concessão da medida liminar, corroborados pelos novos fatos ocorridos no âmbito da Operação Lava Jato’.
	10. Informa (parágrafo 5 da peça 8) que o Grupo Odebrecht e seus executivos firmaram com o Ministério Público da União, ‘acordo de leniência e colaboração que contribuíram para a elucidação de ilícitos relacionados ao contrato objeto da presente tomada de contas’ e transcreve trecho da notícia veiculada no site do MPF:
‘ (...) Além da revelação dos fatos, objetivo central da leniência, os acordos permitem a preservação das empresas e a continuidade de suas atividades, inclusive para gerar valores necessários à reparação dos ilícitos. Além disso, os acordos estabelecem mecanismos destinados a assegurar a adequação e a efetividade das práticas de integridade das empresas, prevenindo a ocorrência de novos ilícitos e privilegiando em grau máximo a ética e a transparência na condução de seus negócios.
As empresas forneceram ao MPF informações e documentos relacionados às práticas ilícitas mencionadas nos acordos de que participaram ou têm conhecimento, assim como se comprometeram a fornecer dados complementares que venham à tona em investigações internas. A cooperação das empresas com as investigações em curso foi essencial para revelar os ilícitos praticados por empresas, agentes públicos e políticos no âmbito interno e internacional.
Ao mesmo tempo em que se comprometeram a cessar completamente o envolvimento nos fatos ilícitos que revelaram, as empresas concordaram em tomar medidas especiais a fim de evitar a repetição de condutas similares no futuro. Assim, tais empresas vêm implementando programas de integridade (compliance) e terão a obrigação de aprimorá-los nos termos dos artigos 41 e 42 do Decreto 8.420/2015, em atenção às melhores práticas, e a implantar ações, medidas e iniciativas adicionais de ética, integridade e transparência. Além disso, de maneira inédita em acordos de leniência no Brasil, as empresas do grupo Odebrecht e Braskem concordaram em se sujeitar a monitoramento independente pelo prazo médio de dois anos, que será realizado por profissionais especializados, às custas da empresa e sob supervisão do MPF.
Esses compromissos são parte de acordo global firmado pelas empresas concomitantemente com autoridades brasileiras, suíças e estadunidenses. Embora o valor central dos acordos de leniência repouse na obtenção de informações e documentos sobre práticas ilícitas, aspecto em que a colaboração das empresas é de extraordinária relevância pública, as empresas também se obrigaram ao pagamento de substanciais quantias em dinheiro às vítimas e aos cofres públicos brasileiros. A Braskem se comprometeu a pagar valor equivalente, na data de assinatura do acordo, a R$ 3.131.434.851,37. Desse montante, aproximadamente R$ 2,3 bilhões serão devidos ao Brasil, para fins de ressarcimento das vítimas. Já a Odebrecht se obrigou a pagar o equivalente a R$ 3.828.000.000,00, dos quais aproximadamente R$ 3 bilhões também serão destinados ao Brasil, para ressarcir vítimas.
Os valores serão pagos conforme os cronogramas estabelecidos nos acordos, com atualização que pode elevar o montante final pago às autoridades brasileiras. Exemplificando, a “somatória das parcelas do valor global do acordo firmado pela Odebrecht, após a aplicação de estimativa de projeção de variação da Selic, resulta, ao final, no valor estimado de R$ 8.512.000.000,00, o que corresponde a aproximadamente US$ 2,5 bilhões’.
	11. Neste sentido, alega que a cautelar de indisponibilidade seria precipitada. Acrescenta que a individualização da conduta do responsável é incipiente, visto que a tomada de contas especial não foi julgada.
	12. Do não preenchimento dos requisitos para a concessão da medida liminar (p. 4 da peça 8) . a) Da ausência de perigo de dano e de risco ao resultado útil do processo. A partir do 10º parágrafo, o manifestante argui a ausência de perigo atual, concreto e grave. 
	13. Sustenta que o art. 44, §2º da LOTCU exigiria a demonstração de que o responsável teria, no exercício de suas atividades, retardado, dificultado ou causado danos ao erário (parágrafo 11) .
	14. Afirma que ‘inexiste nos autos qualquer elemento probatório que aponte intenção do requerente em dilapidar seu patrimônio ou praticar qualquer fraude tendente a dissipá-lo’ (parágrafo 12) . Respalda tal assertiva no escrutínio a que se submeteu o responsável nas investigações da Operação Lava Jato, pois considera que, com a investigação, seus dados financeiros foram conhecidos pelo Poder Público e vieram a demonstram que não há intenção de dispor de seu patrimônio.
	15. b) Da irreversibilidade da medida cautelar e do perigo do dano reverso (p. 5 da peça 8) . Segundo a manifestação (parágrafo 16) , os acordos de colaboração e de leniência asseguram que o requerente não vai dispor de seus bens e, por outro lado, a concessão da medida cautelar traria risco ao Sr. Rogério Santos de Araújo, pois o valor compreenderia todos os seus bens e valores, inviabilizando a sua subsistência e de sua família. Alega que precisa de um mínimo existencial e que, prejudicando a própria existência, não será possível restituí-lo ao estado em que se encontrava antes da imposição da medida.
	16. Recorre também à proporcionalidade da medida (parágrafo 22) , sustentando que é desproporcional ao objetivo buscado. Considera a cautelar como uma forma de sanção antecipada (parágrafos 24 a 26) .
	17. c) Da impossibilidade de concessão de medida cautelar para pessoa física sem relação jurídica com a Administração (p. 9 da peça 8) . Alega que o dispositivo se aplica unicamente ao responsável ocupante de função, ‘ou seja, exercício de competências relacionadas à Administração pública e sujeita à jurisdição direta do TCU por utilizar, arrecadar, guardar, gerenciar ou administrar dinheiros, bens e valores públicos, nos termos do art. 70 da Constituição’ (parágrafo 29) .
	18. A partir dessa afirmativa, desenvolve uma teoria de que o §2º do art. 44 se refere àqueles que tem função pública e que a opção que restaria ao TCU, no caso em exame, seria requerer ao Poder Judiciário o arresto previsto no art. 61 da LOTCU. Fundamenta essa teoria no voto do Ministro Marco Aurélio, do STF, no MS 34.421/DF que concedeu medida liminar, em 27/09/2016, para suspender os efeitos do Acórdão 2109/2016-TCU-Plenário (parágrafo 32) . 
	19. Solicita a suspensão dos autos pela mesma razão que o TCU suspendeu o TC Processo 024.442/2016-0 (parágrafo 33) .
	20. Lança o questionamento sobre sua legitimidade passiva do responsável no processo em razão de ser pessoa física sem relação jurídica com o Poder Público (parágrafo 34 e 35) e fundamenta:
‘ (...) ao se utilizar genericamente das disposições do art. 71, CF/88, respeitosamente compreende-se que o TCU olvidou-se da indispensável avaliação da medida na qual o requerente deu causa ou se beneficiou (ou pode se beneficiar) do dano ao erário vergastado, sendo certo que sequer a sua conduta foi devidamente individualizada nos presentes autos’ (parágrafo 36) .
	21. Adicionalmente, faz referência ao voto revisor do Min. Bruno Dantas que antecedeu o Acórdão 835/2015-TCU-Plenário, que afirma: ‘estender o art. 71, inciso II, da Constituição da República aos agentes privados ‘desprovidos de relação jurídica prévia com o Estado’ destoa ‘de toda uma tradição de julgados em direção contrária’ da própria Corte de Contas’. 
	22. Com base neste voto vencido do Min. Bruno Dantas, aduz que não há fumaça do bom direito porque a competência constitucional desta Corte não abrange a responsabilização do requerente (parágrafo 38) . 
	23. Conclui reiterando seus argumentos, requerendo a não decretação da cautelar de indisponibilidade e a suspensão do presente processo.
	Análise
	24. Inicialmente o manifestante alega que sua vida já está totalmente investigada e monitorada, sendo que estaria provado que não tem intenção de dispor de seu patrimônio. Acrescenta que os acordos de leniência e de colaboração são demonstrações desta intenção.
	25. Os argumentos apresentados pelo manifestante mostram o desconhecimento sobre as normas jurídicas e os objetivos relacionados com a cautelar de indisponibilidade previstos na Lei Orgânica do TCU.
	26. A primeira distinção a ser feita é entre a cautelar de indisponibilidade de bens e o arresto de bens do art. 61 da LOTCU. Tratam-se de conceitos jurídicos distintos. O arresto ocorre após o julgamento do débito com vistas ao próprio ressarcimento, enquanto a cautelar serve para garantir o resultado útil do processo. Conforme prevê o §2º do art. 44, a indisponibilidade pode ocorrer sem prejuízo de, após o julgamento, haver o arresto dos bens para ressarcimento do débito já julgado.
	27. Outra tese defendida pela manifestação, mas que não prevalece no TCU, é com relação à interpretação do art. 44.  A palavra ‘circunstâncias’ escrita no parágrafo 2º se refere ao período em que podem ser decretadas: no início ou no curso de qualquer apuração, bem como da legitimidade do TCU para decretar de ofício ou a pedido do Ministério Público junto ao TCU. Estas são as circunstâncias nas quais o Tribunal pode, cautelarmente, afastar o gestor ou indisponibilizar bens do responsável.
	28. Incluir o afastamento temporário do responsável nas ‘circunstâncias’ mencionadas no §2º, além de ser uma pobre interpretação literal, abre margem à outras interpretações.  Partindo desse pressuposto, poderíamos também concluir que uma medida, a de afastamento, é necessariamente pressuposta da outra, e de indisponibilidade, ou seja, somente se poderia indisponibilizar os bens daquele que fosse afastado. Não é essa a interpretação que se faz na Corte de Contas, mas sim de que se tratam de duas cautelares distintas.
	29. A primeira cautelar é afastar temporariamente o responsável, se existirem indícios suficientes de que, prosseguindo no exercício de suas funções, possa retardar ou dificultar a realização de auditoria ou inspeção, causar novos danos ao erário ou inviabilizar o seu ressarcimento.
	30. A segunda cautelar é decretar, por prazo não superior a um ano, a indisponibilidade de bens do responsável, tantos quantos considerados bastantes para garantir o ressarcimento dos danos em apuração.
	31. Ambas as cautelares podem ocorrer no início ou no curso de qualquer apuração e o TCU pode determiná-las, de ofício ou a requerimento do Ministério Público.
	32. Tal entendimento é assente no TCU.
	33. Apesar do responsável sustentar que esta Corte de Contas se utilizar ‘genericamente’ do inciso II do art. 71 da Constituição, as prerrogativas constitucionais do TCU não podem deixar de ser exercidas. O basilar inciso estabelece: 
‘Art. 71. O controle externo, a cargo do Congresso Nacional, será exercido com o auxílio do Tribunal de Contas da União, ao qual compete:
II - julgar (...) as contas daqueles que derem causa a perda, extravio ou outra irregularidade de que resulte prejuízo ao erário público’.
	34. É o referido dispositivo da Carta Magna que define quem é o responsável que deve prestar contas ao TCU. São todos aqueles que dão causa a perda, extravio ou outra irregularidade de que resulte prejuízo ao erário.
	35. Não se trata de utilização genérica da norma constitucional, mas podemos concluir que a norma é de natureza ampla e compreende todos aqueles que gerenciam recursos públicos federais e, em virtude de alguma conduta ou omissão deste responsável, há o prejuízo ao erário.
	36. Chegamos ao diretor das empresas contratadas. Precisamos examinar se o diretor de uma empresa contratada pela Administração Pública é responsável nos termos do art. 44 da LOTCU e do inciso II do art. 71 da Constituição Federal, ou seja, examinar a possibilidade de constrição dos bens daquele que gerencia recursos recebidos em contrato com a Administração Pública.
	37. Transcrevemos, neste ponto, o voto do Ministro Relator Benjamim Zymler que antecedeu o Acórdão 2109/2016, objeto do deferimento da liminar no STF, mas que esboça o entendimento atualmente prevalecente no TCU sobre o responsável perante esta Corte de Contas:
‘54. Também acolho a proposta de citação pessoal de alguns dos administradores de empresas integrantes dos Grupos OAS e Odebrecht, a saber:
- Marcelo Bahia Odebrecht, na condição de Presidente da holding do Grupo Odebrecht S.A.; 
- Márcio Faria da Silva, sócio administrador e/ou Presidente de empresas do Grupo Odebrecht;
- Rogério Santos de Araújo, que ocupava o cargo de Diretor de empresas do Grupo Odebrecht;
- César Ramos Rocha, como Diretor Financeiro da Construtora Norberto Odebrecht S.A.;
- José Adelmário Pinheiro Filho, na condição de Presidente da Construtora OAS; e
- Agenor Franklin Magalhães Medeiros, então Diretor-Presidente da Área Internacional da Construtora OAS.
55. No Relatório que fundamenta esta deliberação são reproduzidos documentos e trechos extraídos de depoimentos obtidos nas ações de improbidade administrativa e processos penais em curso no âmbito da Operação Lava Jato, assim como do Acordo de Leniência firmado entre o Cade e as empresas Setal Engenharia e Construções e SOG Óleo e Gás, os quais demonstram a participação desses dirigentes em atos ilícitos, juntamente com o pagamento de propinas, o que permitiu o direcionamento das licitações, com restrição à competitividade e o acesso a informações sigilosas da Petrobras, resultando em contratações com sobrepreços nos Contratos 0800.0055148.09.2 (UHDT) e 0800.0053456.09-2 (UDA) .
56.	 O pagamento de vantagens indevidas a funcionários da Petrobras está comprovado pelos Termos de Colaboração de Paulo Roberto Costa, Pedro José Barusco e Alberto Youssef (peças 60, 61, 62, 63, 64, 65 e 68) . Consoante narrado pelos citados delatores, o Sr. Alberto Youssef tratava do pagamento das propinas com os Srs. Márcio Faria da Silva e César Ramos Rocha. Por sua vez, o Sr. Paulo Roberto Costa possuía contato com os Srs. Márcio Faria e Rogério Santos de Araújo, sendo também este último diretor do Grupo Odebrecht que se relacionava com o Sr. Pedro José Barusco. Ressalto que não se trata de mera prova testemunhal, visto que o pagamento de valores ilícitos está materialmente comprovado pelas devoluções de recursos já efetuadas pelos signatários dos Termos de Colaboração. A título de exemplo, apenas o Sr. Pedro José Barusco fez um depósito de R$ 182 milhões (peça 44, fl. 18) .
57. Foi apurado que o Sr. Márcio Faria da Silva era o representante do alto escalão do Grupo Odebrecht nas reuniões do cartel que atuava na Petrobras, conforme confirmado por outros delatores e pelo registro de entrada do edifício sede da empresa Andrade Gutierrez em São Paulo, o que confirma a realização de encontros com outras empresas integrantes do ‘clube’. Segundo narrado acima, era ele quem negociava com o Sr. Paulo Roberto Costa o pagamento de valores indevidos.
58.	 Conforme se extrai da instrução da SeinfraOpe e dos demais elementos constantes dos presentes autos, o Sr. César Ramos Rocha também participou de práticas ilícitas, intermediando a forma e a liberação de pagamento de propinas a agentes da Petrobras. Segundo consignado na inicial da ação de improbidade administrativa à peça 44, após o acordo do pagamento de vantagens indevidas realizado pelo Sr. Márcio Faria, cabia ao Sr. César Rocha a negociação da forma em que se dariam e pela liberação de pagamentos referentes aos valores anteriormente tratados, incluídas aí as destinadas à corrupção de Paulo Roberto Costa e de outros funcionários da Estatal.
59. A principal participação do Sr. Rogério Araújo nas irregularidades em exame foi a entrega de lista de nomes de empresas a serem convidadas para as licitações na Rnest ao Sr. Pedro José Barusco Filho, lista que foi fruto das reuniões do cartel de empreiteiras, conforme depoimento ao Juiz Federal titular da 13ª Vara Federal de Curitiba, constante da sentença condenatória do processo 5036528-23.2015.4.04.7000 (Peça 67, p. 141) . Tal ato está diretamente relacionado ao dano verificado nos contratos da UDA e UHDT, pois restringiu o universo de potenciais concorrentes aos certames da Petrobrás apenas às construtoras que integravam o ‘clube’, possibilitando contratações com valores acima dos parâmetros de mercado.
60. Além disso, o Sr. Rogério Araújo interferiu em parte dos procedimentos licitatórios, a fim de zelar pelos interesses escusos do Grupo Odebrecht, conforme e-mail reproduzido na inicial da ação de improbidade administrativa impetrada pelo MPF contra agentes da Petrobrás e empresas e dirigentes da Odebrecht (peça 44, fls. 182 e 183) , no qual o referido responsável informa a aos Srs. Marcelo Odebrecht e Márcio Faria que obteve acesso às empresas que seriam convidadas para certame da Petrobras. 
61.	 Tal mensagem é uma prova de que o Sr. Marcelo Odebrecht tinha ciência e participava da prática dos ilícitos apurados, tendo sido constatado que o dirigente tinha atuação bastante ativa na condução dos negócios da Odebrecht. Ainda é oportuno enfatizar que se trata de um grupo empresarial familiar, criado por seu avô, Sr. Norberto Odebrecht, o qual posteriormente foi sucedido pelo Sr. Emílio Odebrecht, pai do Sr. Marcelo. Os elementos coligidos nos autos demonstraram que o Sr. Marcelo Odebrecht atuava pessoalmente nos negócios e que tinha amplo conhecimento acerca da administração das principais empresas do conglomerado, inclusive, possuindo controle efetivo das ações ilícitas desempenhadas pela Odebrecht, tanto no cartel, quanto na corrupção e pagamento de vantagens indevidas a agentes públicos. 
62. Também há mensagem eletrônica demonstrando que Marcelo Odebrecht era frequentemente informado e consultado sobre os negócios com a Petrobras, incluindo o trato acerca de sobrepreço e conluio envolvendo um contrato de sondas (peça 44, fl. 174) .
63. Por isso, os Srs. Marcelo Bahia Odebrecht, Márcio Faria da Silva, Rogério Santos de Araújo, César Ramos Rocha, dentre outros delitos, foram condenados pelo juiz titular da 13ª Vara Federal Criminal de Curitiba, no Processo 503652823.2015.4.04.700, pelo crime de corrupção ativa (art. 333 do Código Penal) , envolvendo o pagamento de valores indevidos aos Srs. Paulo Roberto Costa, Renato de Souza Duque e Pedro José Barusco Filho. O magistrado concluiu que há provas robustas de que a Odebrecht obteve os contratos para a construção da UHDT e da UDA mediante crimes de cartel e de frustração da concorrência por ajuste prévio das licitações, ‘condutas passíveis de enquadramento nos crimes do art. 4º, inciso I, da Lei 8.137/1990 e do art. 90 da Lei nº 8.666/1993’ (peça 67, fls. 107/108) .
64. Os executivas da OAS, Srs. José Adelmário Pinheiro Filho e Agenor Franklin Magalhães Medeiros, orientavam e participavam da tomada de decisões relativas ao cartel, segundo reportam os signatários do Acordo de Leniência firmado entre o CADE e o grupo empresarial Setal Engenharia e Construções, Setal Óleo e Gás (Peça 71, p. 17) .
65.	 O conjunto probatório da participação pessoal do Srs. José Adelmário Pinheiro Filho e Agenor Magalhães nos atos delituosos para fraudar licitações e obter contratos superfaturados possui, ainda, o Termo de Colaboração do Sr. Paulo Roberto Costa, o qual esclarece que o ex-diretor de Abastecimento da Petrobras mantinha contato direto com os dois responsáveis.
66.	 A sentença exarada no processo 5083376-05.2014.404.7000 contém parte do depoimento à Justiça Federal do Sr. Alberto Youssef, no instante em que afirma que a propina nos contratos da OAS relativos às obras da Rnest, na ordem de R$ 20 milhões, ‘teria sido acertada entre ele e Agenor Medeiros’.
67.	 Portanto, existem evidências de que os Srs. José Adelmário Pinheiro Filho e Agenor Franklin Magalhães Medeiros participaram de práticas ilegais, por meio de formação de cartel e do pagamento de verbas ilícitas a agentes da Petrobras. Ambos os responsáveis foram condenados na ação penal 5083376-05.2014.4.04.7000/PR pelos crimes de organização criminosa (art. 2º da Lei 12.850/2013) , corrupção ativa pelo pagamento de vantagens indevidas ao Sr. Paulo Roberto Costa, bem como de lavagem de dinheiro consistentes nos repasses, com ocultação e dissimulação, de recursos criminosos provenientes dos contratos discriminados da OAS na Rnest, por meio de operações simuladas com as empresas de fachada.
68.	 Ainda no que tange à responsabilização dos administradores dos Grupos OAS e Odebrecht, é imperioso fazer remissão ao art. 935 do Código Civil, ao art. 91, inciso I, do Código Penal e ao art. 63 do Código de Processo Penal, reproduzidos a seguir: 
‘Art. 935. A responsabilidade civil é independente da criminal, não se podendo questionar mais sobre a existência do fato, ou sobre quem seja o seu autor, quando estas questões se acharem decididas no juízo criminal’.
‘Art. 91 - São efeitos da condenação:  
I - tornar certa a obrigação de indenizar o dano causado pelo crime’.
‘Art. 63.  Transitada em julgado a sentença condenatória, poderão promover-lhe a execução, no juízo cível, para o efeito da reparação do dano, o ofendido, seu representante legal ou seus herdeiros’.
69. A redação dada ao art. 387, inciso IV, do Código de Processo Penal, pela Lei 11.719/2008, autoriza o juiz criminal a fixar o valor mínimo para a reparação dos danos pela infração. Nesse sentido, as sentenças condenatórias retro citadas fixaram o valor mínimo necessário para a indenização dos danos decorrentes dos crimes em R$ 29.223.961,00, para os réus do Grupo OAS, e outros R$ 108.809.565,00 e US$ 35 milhões, para os réus do Grupo Odebrecht, a serem ressarcidos à Petrobras, o que corresponde aos montantes pagos em propina à Diretoria de Abastecimento. 
70.	 Conforme ressalvado nas próprias sentenças, é certo inferir que o custo da propina foi repassado à Petrobras, tendo por consequência prejuízo aos cofres públicos. Porém, o montante do prejuízo em muito superou o valor dos pagamentos indevidos aos agentes da Petrobras, pois tais pagamentos ilícitos afetaram a lisura das licitações, permitindo a cartelização e a prática de preços acima dos de mercado pelas contratadas. O objeto desta TCE visa justamente apurar o quantum total do prejuízo e imputá-lo solidariamente aos responsáveis envolvidos.
71.	 Enfatizo ainda que, independentemente da existência de sentença penal condenatória, a responsabilização desses agentes seria possível sob duas vertentes distintas, a primeira delas utilizando o instituto da desconsideração da personalidade jurídica, pois foi evidenciado nos autos que os administradores das empresas contratadas supostamente praticaram e conduziram atos ilícitos, com desvio de finalidade e abuso das personalidades jurídicas que representavam, para fraudar deliberadamente os processos licitatórios da Petrobras e obter contratos de obras com sobrepreço, de forma a maximizar indevidamente os lucros do grupos empresariais OAS e Odebrecht, mediante formação de cartel e pagamento de vantagens indevidas a agentes da estatal e a partidos políticos.
72.	 Contudo, em vez de optar pelo caminho da disregard doctrine, creio que a responsabilização dos sócios administradores e dirigentes dos conglomerados OAS e Odebrecht possa se dar de modo direto, derivado do próprio texto constitucional, em especial o art. 70, parágrafo único, e o inciso II do art. 71, que não faz qualquer distinção entre agentes públicos ou particulares para fins de recomposição do débito, bastando que qualquer um deles tenha dado causa à irregularidade de que resulte prejuízo ao erário. 
73. Assim, a jurisdição do TCU pode alcançar terceiros que hajam concorrido para o cometimento de dano aos cofres públicos, sejam agentes públicos ou privados, conforme se dessume dos seguintes dispositivos da Lei Maior:
‘Art. 70. A fiscalização contábil, financeira, orçamentária, operacional e patrimonial da União e das entidades da administração direta e indireta, quanto à legalidade, legitimidade, economicidade, aplicação das subvenções e renúncia de receitas, será exercida pelo Congresso Nacional, mediante controle externo, e pelo sistema de controle interno de cada Poder.
Parágrafo único. Prestará contas qualquer pessoa física ou jurídica, pública ou privada, que utilize, arrecade, guarde, gerencie ou administre dinheiros, bens e valores públicos ou pelos quais a União responda, ou que, em nome desta, assuma obrigações de natureza pecuniária.
 Art. 71. O controle externo, a cargo do Congresso Nacional, será exercido com o auxílio do Tribunal de Contas da União, ao qual compete:
 (...) II - julgar as contas dos administradores e demais responsáveis por dinheiros, bens e valores públicos da administração direta e indireta, incluídas as fundações e sociedades instituídas e mantidas pelo Poder Público federal, e as contas daqueles que derem causa a perda, extravio ou outra irregularidade de que resulte prejuízo ao erário público; 
 (...) VIII - aplicar aos responsáveis, em caso de ilegalidade de despesa ou irregularidade de contas, as sanções previstas em lei, que estabelecerá, entre outras cominações, multa proporcional ao dano causado ao erário’.
74. A interpretação dos arts. 70, parágrafo único, e 71, incisos II e VIII, deixa evidente o poder-dever de o Tribunal de Contas da União julgar, não só as contas dos gestores públicos, mas de qualquer pessoa física ou jurídica que der causa a perda, extravio ou outra irregularidade de que resulte prejuízo ao erário público.
75. Creio também ser absolutamente prescindível a demonstração de locupletamento pessoal para responsabilização desses agentes ou, ainda, que seja necessária a desconsideração da personalidade jurídica das sociedades empresárias beneficiárias para alcançar a responsabilidade pessoal dos seus sócios ou empregados. 
76.	 A responsabilização dos sócios ou empregados das pessoas jurídicas que de alguma forma concorreram ou se beneficiaram dos atos que resultaram em dano ao erário é de natureza extracontratual, também chamada de aquiliana, visto que resulta da prática de um ato ilícito ou da violação direta de uma norma legal ou de um dever fundado em algum princípio geral de direito. 
77. Entretanto, para que uma pessoa física atuando unicamente como sócio, administrador ou funcionário da empresa contratada pela Administração seja condenado ao ressarcimento do prejuízo aos cofres públicos, certos pressupostos têm que estar presentes, tais como a existência de alguma ação ou omissão do agente, a relação de causalidade entre a ação do responsável e o dano causado e a presença de dolo ou culpa grave do sócio ou empregado, situações fartamente comprovadas nestes autos.
78. Nos processos de controle externo, como esta Corte não dispõe dos típicos poderes de investigação judicial, além de não examinar os atos interna corporis das empresas contratadas pela Administração Pública, não é comum haver responsabilização dos seus administradores, sócios ou empregados. Mas há relevantes precedentes do TCU em que tal tese foi aplicada, em particular no caso de fraudes que foram comprovadas nos autos, perpetradas por pessoas físicas com vínculo trabalhista com as empresas contratadas, a exemplo do Acórdão 835/2015-TCU-Plenário, de relatoria do Ministro Walton Alencar Rodrigues.
79.	 No caso em estudo, conforme se conclui dos elementos extraídos dos processos originados da Operação Lava-Jato, avalio, em caráter preliminar, que há fortes evidências de que os administradores da OAS e Odebrecht participaram ativamente das irregularidades apuradas com a finalidade de garantirem o sucesso nas licitações direcionadas às suas empresas, com o abuso do direito para facilitar, encobrir e dissimular a prática de atos ilícitos, devendo ser citados pela integralidade do débito, em solidariedade com os demais responsáveis’ (grifos nossos) . 
	38. Ante o exposto, conclui-se que o Sr. Rogério Santos de Araújo é responsável perante esta Corte de Contas e suscetível a ter seus bens tornados indisponíveis nos termos do art. 44 da LOTCU.
	39. Quanto à fumaça do bom direito, o responsável alega que não há individualização da conduta e que a tomada de contas especial não foi julgada. Não procedem tais argumentos, pois a conduta do responsável está apropriadamente individualizada tanto no processo do TCU quanto na esfera criminal onde inclusive já foi condenado. Sobre a tomada de contas especial, vale lembrar que estamos diante de uma medida cautelar e não de sanção do responsável. Esta medida objetiva assegurar o completo ressarcimento do erário, visto que permitir que o responsável possa se desfazer de seus bens a qualquer momento pode vir a inviabilizar a restituição dos valores que por ventura venham a ser julgados como de propriedade da Petrobras, ou seja, o superfaturamento.
	40. No que tange à irreversibilidade da medida, não há esse risco, pois a indisponibilidade dos bens deve reservar um salário mínimo mensal ao responsável para que ele possa sobreviver.
	41. O perigo da demora, sobre o qual o responsável sustenta a inexistência, visto que a investigação da Lava Jato escrutinizou toda suas finanças e privacidade, continua ocorrendo. Enquanto o responsável tiver a liberdade de dispor de seus bens, a qualquer momento pode vendê-los, os recursos podem ser pulverizados e, consequentemente, podem ocorrer dificuldades no ressarcimento ao erário.
	ACORDO DE LENIÊNCIA
	42. O responsável apresenta (peça 9) atestado do Ministério Público Federal de que houve homologação pela 5ª Câmara de Coordenação e Revisão do MPF do acordo de leniência com a Odebrecht e acordos de colaboração premiada com o responsável (p. 3 da peça 9) .
	43. Em que pese a cautelar não se constituir em penalidade, constou no ofício encaminhado ao responsável que:
	‘O TCU poderá deixar de decretar a aludida cautelar, a partir da devida apresentação de prova no sentido de que o responsável tenha efetivamente contribuído para a elucidação dos ilícitos no âmbito do correspondente acordo judicial de colaboração premiada’.
	44. Conforme estabelecido, o manifestante trouxe o atestado à peça 9 que prova sua colaboração na esfera judicial. 
	CONCLUSÃO
	45. O Sr. Rogério Santos de Araújo foi ouvido para se manifestar quanto aos requisitos da medida cautelar de indisponibilidade dos bens, nos termos do art. 44, §2º da Lei 8.443/1992. Os argumentos apresentados pela inexistência de legitimidade passiva não procedem, visto que o entendimento predominante no TCU é de que o ex-diretor da Construtora Odebrecht é responsável nos termos do art. 71, II, da Constituição Federal.
	46. Sobre os requisitos de periculum in mora e fumus boni iuris, os esclarecimentos apresentados não lograram êxito em afastá-los, pois, apesar de não haver o elemento subjetivo da intenção de dispor dos bens, a realidade fática é que pode dispor dos mesmos a qualquer momento – perigo na demora – e a necessidade de assegurar a existência de recursos para o ressarcimento do erário justifica a medida – fumaça do bom direito.
	47. A reversibilidade da medida pode ser assegurada reservando ao responsável uma renda mensal equivalente ao salário mínimo.
	ENCAMINHAMENTO
	48. Diante do exposto, submetem-se os autos à consideração superior, propondo ao Ministro-Relator:
	48.1. acatar a manifestação do responsável, em especial a comprovação de acordo de colaboração na esfera criminal, para deixar de decretar a medida cautelar de indisponibilidade dos bens, ou, alternativamente;
	48.2. decretar, cautelarmente, com fundamento art. 44, § 2º, da Lei 8.443/1992, c/c arts. 273 e 274 do Regimento Interno deste Tribunal, pelo prazo de um ano, a indisponibilidade de bens do Sr. Rogério Santos de Araújo envolvido com os superfaturamentos relacionados abaixo, devendo esta medida alcançar os bens considerados necessários para garantir o integral ressarcimento do débito em apuração, excluindo o equivalente a um salário mínimo mensal e incluindo os bens imobilizados e, em especial, as participações societárias:
	RESPONSÁVEL
	CPF
	VALORES HISTÓRICOS

	Rogério Santos de Araújo
	XXX.916.527-XX
	R$ 201.958.313,64 (atualizado conforme parcelas e datas indicadas à peça 109 do TC Processo 023.266/2009-8) 
R$ 320.500.000,00 (atualizado conforme parcelas e datas indicadas à peça 110 do TC Processo 023.266/2009-8) 
R$ 107.556.721,03 (atualizado conforme parcelas e datas indicadas à peça 111 do TC Processo 023.266/2009-8) 

	48.3. considerar como termo inicial para contagem do prazo fixado no item anterior desta proposta a data de averbação da medida cautelar nos respectivos órgãos de registro dos bens;
	48.4. encaminhar ao responsável cópia da decisão que vier a ser proferida, acompanhada do Relatório e do Voto que a fundamentam, juntamente com as cópias desta instrução e demais peças;
	48.5. encaminhar cópia do acórdão que vier a ser proferido, acompanhado do Relatório e do Voto que o fundamentam à Força-Tarefa do Ministério Público Federal no Paraná, à Força-Tarefa da Advocacia-Geral da União no Paraná, ao  Ministério da Transparência, Fiscalização e Controladoria-Geral da União (CGU) e à Diretoria de Governança, Risco e Conformidade da Petrobras (GRC) ”.
De todo modo, o diretor técnico manifestou a sua concordância em relação à proposta da auditora federal no sentido de revogar a aludida cautelar (item 48.1) , lançando, para tanto, o seu parecer à Peça 50, com a anuência do titular da SeinfraOperações, nos seguintes termos:
“Estou de acordo com as análises realizadas pela auditora CRISTIANE FERREIRA DE ARAÚLO MELO na instrução precedente (doc. 57.471.2712) , limitando-me a seguir a tratar das alternativas de encaminhamento propostas.
1. Na instrução, a auditora propõe:
‘48.1. acatar a manifestação do responsável, em especial a comprovação de acordo de colaboração na esfera criminal, para deixar de decretar a medida cautelar de indisponibilidade dos bens, ou, alternativamente;
48.2. decretar, cautelarmente, com fundamento art. 44, § 2º, da Lei 8.443/1992, c/c arts. 273 e 274 do Regimento Interno deste Tribunal, pelo prazo de um ano, a indisponibilidade de bens do Sr. Rogério Santos de Araújo envolvido com os superfaturamentos relacionados abaixo, devendo esta medida alcançar os bens considerados necessários para garantir o integral ressarcimento do débito em apuração, excluindo o equivalente a um salário mínimo mensal e incluindo os bens imobilizados e, em especial, as participações societárias’ (grifos acrescidos) .
2. Quanto a isso, merece ser trazida à luz elemento recente que direciona a escolha à primeira das opções, a de considerar a comprovação de acordo de colaboração na esfera criminal para deixar de decretar a medida cautelar de indisponibilidade de bens.
3. Me refiro ao despacho/decisão da 13ª Vara Federal de Curitiba proferido em 2/10/2018 nos autos do processo 505474177.2015.4.04.7000/PR (evento 38) esclarecendo os questionamentos apresentados no Aviso 864GPTCU quanto à utilização de provas compartilhadas por aquele juízo contra pessoas e empresas colaboradoras (peça 48) .
‘Assim, é o caso de, na esteira da manifestação do MPF, autorizar o Tribunal de Contas da União a utilizar as provas compartilhadas mesmo contra colaboradores ou empresas lenientes para o fim exclusivo de ressarcimento dos danos decorrentes do crime.
Cabe ressalvar que não poderão ser utilizadas para imposição de multas punitivas ou administrativas, inclusive declaração de inidoneidade ou proibição de contratar.
Igualmente, deverá, como condição, o Tribunal de Contas da União admitir que as multas ou confiscos previstos e executados nos acordos de leniência e de colaboração sejam considerados para amortização dos valores das indenizações, se maiores, apuradas contra os colaboradores ou lenientes.
Na linha do sugerido pelo próprio Tribunal de Contas da União, havendo responsáveis solidários pelos danos, deve-se dar preferência à cobrança da indenização dos não-colaboradores ou não lenientes.
Como o próprio Tribunal de Contas da União já decidiu, deverá ainda a Corte Administrativa se abster de utilizar as provas compartilhadas para decretar a indisponibilidade de ativos dos colaboradores ou lenientes, pois medida espécie poderá comprometer a solvência deles e, por conseguinte, prejudicar o cumprimento das obrigações indenizatórias previstas nos acordos celebrados com o Ministério Público Federal.
Se, quanto à questão da indisponibilidade de ativos, surgirem situações excepcionais, este Juízo poderá ser provocado.
Igualmente, a autorização vale apenas para o Tribunal de Contas de União e que não pode, por sua conta, autorizar a utilização das provas compartilhadas com terceiros.
Observo, por oportuno, que não se trata aqui de traçar limites à autonomia do Tribunal de Contas da União, que exerce relevante função de fiscalização da atividade administrativa e de proteção do erário, mas apenas o de estabelecer limites e condições para utilização por ele de provas que foram colhidas em processos da responsabilidade deste Juízo.
Tais limitações ou condições são estabelecidas apenas com o propósito de proteger os colaboradores ou lenientes e assim não desestimular novos acordos, o que poderia comprometer a expansão das investigações e a descoberta de novos crimes.
Tais limitações ou condições não impedem a ação autônoma do Tribunal de Contas da União contra colaboradores ou lenientes desde que não sejam usadas as provas compartilhadas por este Juízo.
Tais limitações ou condições não impedem a utilização irrestrita das provas compartilhadas por este Juízo contra quem não dispuser de acordo de colaboração ou de leniência’ (grifos acrescidos) .
4. É exatamente o caso do senhor Rogério Santos de Araújo no processo que trata de superfaturamento no Contrato 0800.0035013.07.2 (CT101) da Repar.
5. As apurações de superfaturamento nesse contrato se iniciou em auditoria de 2009 (TC Processo 010.546/2009-4) que englobou 19 contratos da Repar. Já na oportunidade os preços praticados foram objeto de contestação pelo TCU. Antes que as provas compartilhadas pelo juízo estivessem disponíveis, o superfaturamento calculado já era de R$ 184.154.880,33. As evidências decorrentes do compartilhamento, particularmente as notas fiscais de equipamentos e materiais específicos resultou em acréscimo de mais R$ 17.803.433,31, totalizando R$ 201.958.313,64. Outros valores relacionados a aditivos contratuais acresceram mais R$ 428.056.721,03 ao débito, chegando-se a R$ 630.015.034,67, que foi o valor pelo qual os responsáveis foram citados e tiveram os bens indisponibilizados (peça 1, p. 20 e 2627) .
6. Portanto, no que tange ao valor da cautelar de indisponibilidade a que foi submetida o responsável, apenas 2,86% se refere a montante calculado com o uso de provas compartilhadas.
7. Por outro lado, no que diz respeito à responsabilização do sr. Rogério Santos de Araújo, ela se baseou totalmente em provas decorrentes dos processos da 13ª Vara Federal de Curitiba, como se depreende da instrução que propôs sua citação solidária pelo débito (peça 2, p. 3435) :
‘Sr. Rogério Santos de Araújo
204. O Sr. Rogério Santos de Araújo, diretor de empresas do grupo Odebrecht, atuou no interesse do grupo de empresas cartelizadas para obtenção de contratos junto à Petrobras por meio de fraude à licitação e de pagamento vantagens indevidas a funcionários da estatal, segundo informa o Sr. Pedro José Barusco Filho (Peça 64, p. 7) em seu Termo de Colaboração 04:
QUE ROGÉRIO ARAÚJO era Diretor da ODEBRECHT e também atuava como operador no pagamento das propinas relacionadas a contratos firmados pela empresa, isoladamente ou em consórcio, junto à PETROBRAS;
205. Da mesma forma que o Sr. Marcio Faria, o Sr. Rogério Santos de Araújo consta como um dos destinatários do e-mail de Roberto Prisco P. Ramos (cópia acima apresentada) , com referências a sobrepreço e à necessidade de ‘envolver a UTC e OAS, para que não venham a se tornar futuros concorrentes na área de afretamento e operação de sondas’, evidenciando que ele também participava ativamente de todo o esquema de cartel para obtenção de contratos superfaturados junto à Petrobras.
206. Conforme se extrai dos elementos constantes dos presentes autos, o Sr. Rogério Santos de Araújo participou intencionalmente de práticas ilícitas, por meio de formação de cartel e pagamento de propinas a agentes da Petrobras, com desvio de finalidade e abuso da personalidade jurídica que representava, visando maximização do lucro decorrente de contrato obtido por meio de prática delituosa, o que configura situação que se enquadra ao disposto no art. 16, § 2º, alínea ‘b’, da Lei 8.443/1992, que estabelece responsabilidade solidária ‘d) do terceiro que, como contratante ou parte interessada na prática do mesmo ato, de qualquer modo haja concorrido para o cometimento do dano apurado’ (grifo acrescido) . Nesse sentido é a decisão constante do Acórdão 2763/2011-TCU-Plenário, proferido em sede de incidente de uniformização de jurisprudência (TC Processo 006.310/20060) .
207. Em face do exposto, conclui-se que a conduta é reprovável, devendo propor a citação do Sr. Rogério Santos de Araújo, com fundamento nos arts. 10, § 1º, 12, incisos I e II, e 16, § 2º, da Lei 8.443/1992 c/c os arts. 202, incisos I e II, e 209, §§ 5º e 6º, do RI/TCU’ (grifos acrescidos) .
8. Assim, embora o valor do débito calculado tenha sido obtido majoritariamente pela atuação autônima do TCU, a inclusão do sr. Rogério Santos de Araújo como responsável no processo de tomada de contas especial e a consequente aplicação da medida cautelar de indisponibilidade de bens foi totalmente dependente dos elementos probatórios trazidos dos autos dos processos da 13ª Vara Federal de Curitiba.
9. Acontece que o responsável é um colaborador da justiça nos processos daquela Vara, conforme comprova a comunicação do Ministério Público juntada à peça 9, p. 3 e 4.
10. Isso posto, em atendimento às condicionantes impostas por aquele juízo para a utilização de provas compartilhadas nos processos do TCU, a medida cautelar de indisponibilidade que pesa sobre os bens do sr. Rogério Santos de Araújo em face do superfaturamento apurado no Contrato 0800.0035013.07.2 (CT101) da Repar deve ser revogada.
11. Convém mencionar que no Pronunciamento da Subunidade nos autos do TC Processo 036.173/20169 (peça 49 daquele processo) , que trata da indisponibilidade de bens do sr. César Ramos Rocha relacionada à mesma TCE, identifiquei que se encontravam na mesma situação de colaborador com indisponibilidade de bens decretada os senhores César Ramos Rocha, Márcio Faria da Silva e Marcelo Bahia Odebrecht, cujas cautelares de indisponibilidade de bens relacionadas ao mesmo contrato são tratadas nos TC Processo 036.173/20169, Processo 036.136/20166 e 036.134/20163. Do mesmo modo proposto naquela ocasião, com vistas à racionalidade processual, propõe-se que as medidas desses outros responsáveis também sejam revogadas.
12. Ressalto, como o fiz naquela oportunidade, que o mesmo raciocínio não se aplica às pessoas jurídicas – Consórcio Conpar e suas integrantes Construtora Norberto Odebrecht S.A., Construtora OAS Ltda. e UTC Engenharia S.A.
13. O grupo Odebrecht assinou com o MPF (2016/2017) e com CGU/AGU (2018) acordos de colaboração relacionados com as irregularidades na Petrobras. A UTC também tinha Termo de Cessação de Conduta assinado com o CADE (2017) envolvendo carteis em licitações de obras onshore da Petrobras e de montagem eletronuclear da Usina de Angra 3, mas ele foi declarado descumprido em abril de 2018. A OAS possui acordos de leniência com o CADE, mas nenhum envolve obras da Petrobras (cartel em obras no DF e construção do Arco Rodoviário do Rio de Janeiro) .
14. No entanto, a responsabilidade do consórcio e das empresas não decorreu de elementos obtidos pelo compartilhamento. A instrução (peça 2, p. 47) assim justificou sua responsabilização:
‘Responsável: Consórcio Conpar; CNPJ 08.968.718/0001-88 (formado pelas empresas: Construtora Norberto Odebrecht S.A, CNPJ 15.102.288/0001-82; UTC Engenharia S.A, CNPJ 44.023.661/0001-08; Construtora OAS Ltda., CNPJ 14.310.577/0001-04) .
Conduta: Agir em conluio com as demais licitantes e pagar vantagem indevida a agentes públicos para que atuassem, de forma omissiva ou comissiva, garantido a restrição de participação no certame àquelas empresas cartelizadas com o intuído de maximização indevida de lucros. Assinar contrato com preços superestimados e com Demonstrativo de Formação de Preços apresentando valores expressivos sem o suficiente detalhamento para que pudessem ser avaliados. Assinar aditivos contratuais de valores vultosos de forma irregular, sem a necessária justificativa dos valores cobrados. Infringência aos princípios republicanos dispostos no art. 37 da CF/1998, no art. 3º da Lei 8.666/1993 e no item 1.2 do Decreto 2.745/1998, como ainda aos arts. 90 e 93 da Lei Geral de Licitações e em mácula aos princípios da vedação ao enriquecimento sem causa, da função social do contrato e da justa proporção entre encargos e respectiva contraprestação remuneratória.
Nexo de Causalidade: A concertação com as demais licitantes e o pagamento de vantagens indevidas a gestores da Petrobras permitiram a aprovação de sua contratação direta com cláusulas desfavoráveis à Petrobras, com preços superestimados e consequente prejuízo à estatal, com superfaturamento de pelo menos R$ 201.958.313,64. Ademais, a apresentação e assinatura de aditivos contratuais irregulares propiciou o pagamento indevido de vultosos custos adicionais ao contrato, com superfaturamento de R$ 428.056.721,03.
Em face do exposto, conclui-se que a conduta é reprovável, devendo propor a citação do Consórcio Conpar (CNPJ 08.968.718/0001-88) , com fundamento nos arts. 10, § 1º, e 12, incisos I e II, da Lei 8.443/1992 c/c o art. 202, incisos I e II, do RI/TCU’.
15. Os elementos de prova que foram obtidos por meio do compartilhamento, nesse caso, serviram para esclarecer com que meios o consórcio conseguiu a contratação com os preços superfaturados. Sua responsabilidade, no entanto, independe disso. Ela decorre, como se vê, da assinatura do contrato com preço superestimado e dos aditivos irregulares e do recebimento de tais valores no decorrer da execução contratual. As empresas foram responsáveis e beneficiadas diretamente pelo superfaturamento.
16. Desse modo, o impedimento de se utilizar as provas compartilhadas pelo Juízo não beneficia as empresas, mesmo elas sendo colaboradoras.
17. Assim, submeto à consideração superior a seguinte proposta de encaminhamento:
a) em atendimento ao despacho/decisão da 13ª Vara Federal de Curitiba proferido em 2/10/2018 (evento 38 do processo 505474177.2015.4.04.7000/PR) , revogar as medidas cautelares de indisponibilidade de bens determinadas no despacho de 12/12/2016 nos autos do TC Processo 023.266/20155 e que recaem sobre os senhores Rogério Santos de Araújo, César Ramos Rocha, Márcio Faria da Silva e Marcelo Bahia Odebrecht, tratadas no presente processo e nos processos TC Processo 036.173/20169, TC Processo 036.136/20166 e TC 036.134/20163;
b) após tomadas as medidas necessárias, apensar definitivamente os quatro processos ao TC Processo 023.266/20155; e
c) dar ciência da decisão ao Juízo da 13ª Vara da Justiça Federal do Paraná e à Força-Tarefa da Operação Lava Jato do MPF”.
Estando, enfim, o processo pautado para a Sessão do Plenário de 30/1/2019, o responsável, por intermédio dos seus advogados, acostou o memorial à Peça 52, em 24/1/2019, requerendo a inclusão do feito, contudo, na pauta da Sessão do Plenário de 23/1/2019, e alegou, para tanto, que o TC Processo 036.134/2016-3 estaria pautado para a referida sessão e trataria do “mesmo caso, mesmo contexto (acompanhamento de medida cautelar de constrição de bens) e parte análoga (ex-executivo colaborador) ”, além de, adiante, ter acostado à Peça 53, em 29/1/2019, o memorial com o requerimento para a pronta liberação dos bens bloqueados ou, subsidiariamente, a inclusão do feito na pauta da Sessão do Plenário de 30/1/2019.
	É o Relatório.

Igor Fellipe Araújo de Sousa (41.605/OAB-DF), entre outros, representando Rogério Santos de Araújo.

Não atuou.

PETROBRAS. REFINARIA PRESIDENTE GETÚLIO VARGAS (REPAR). CONTRATO 0800.0035013.07.2 (CT-101). DECRETAÇÃO DA CAUTELAR DE INDISPONIBILIDADE DE BENS PELO ACÓRDÃO 1.083/2017-TCU-PLENÁRIO. OITIVA. DESPACHO DO JUÍZO DA 13ª VARA FEDERAL DE CURITIBA SOBRE O GRAU DE UTILIZAÇÃO DAS PROVAS EMPRESTADAS EM DESFAVOR DOS COLABORADORES EM ACORDO JUDICIAL DE COLABORAÇÃO PREMIADA. REGULARIDADE DO CORRESPONDENTE ACORDO DE COLABORAÇÃO PREMIADA FIRMADO. TRANSCURSO DO PRAZO DE VALIDADE DA REFERIDA CAUTELAR. SUPERVENIENTE PREJUÍZO, POR PERDA DE OBJETO. APENSAMENTO DO PROCESSO. COMUNICAÇÃO.

INDISPONIBILIDADE DE BENS (IND)

Secretaria Extraordinária de Operações Especiais em Infraestrutura (SeinfraOperações).

Trata-se de acompanhamento sobre a cautelar de indisponibilidade dos bens de Rogério Santos de Araújo a partir do Acórdão 1.083/2017 proferido pelo Plenário do TCU, no âmbito do TC Processo 023.266/2015-5, diante dos indícios de dano ao erário no bojo do Contrato 0800.0035013.07.2 (CT-101) celebrado pela Petróleo Brasileiro S.A. (Petrobras) com o Consórcio Conpar (formado pela Construtora Norberto Odebrecht S.A. – CNO, Construtora OAS S.A. – OAS e UTC Engenharia S.A. – UTC) para a execução das obras inerentes à UHDTI (U-2313) , à UGH (U-22311) e à UDEA (U-32323) , além da unidade integrante da carteira de gasolina, na Refinaria Presidente Getúlio Vargas no Paraná (Repar) .
Como visto, o responsável apresentou as suas manifestações em resposta à oitiva propiciada pelo TCU (Peças 8 e 9) , formulando, em suma, as seguintes ponderações: (a) inexistência dos requisitos para a concessão da referida cautelar (fumaça do bom direito e perigo na demora) , além da presença do perigo na demora reverso; (b)  ausência de competência do TCU para decretar a indisponibilidade dos bens de pessoa física sem relação jurídica com a administração pública; e (c)  incompatibilidade entre a aludida cautelar e os acordos de leniência e de colaboração firmados pelo Grupo Odebrecht e os seus prepostos perante o Ministério Público Federal (MPF) , de tal sorte que o bloqueio dos bens seria desnecessário e não asseguraria qualquer resultado útil ao processo.
Contudo, em 4/9/2018, o responsável apresentou os seus novos elementos, alegando, em síntese, que: (a) a medida cautelar teria sido decretada pelo prazo de um ano e, como teria sido incluída no Cadastro Nacional de Indisponibilidade de Bens (Cnib) em 22/6/2017, a sua validade teria se esgotado em 22/6/2018, destacando que inexistiria outra decisão para a manutenção do referido bloqueio; (b) o acordo de colaboração com o MPF teria sido homologado pelo STF, impondo-lhe restrições de direitos, além de sanções pecuniárias, de tal modo que já teria sido recolhida a multa de aproximadamente R$ 7 milhões; (c) ele teria aderido ao acordo de leniência do Grupo Odebrecht com a Controladoria-Geral da União (CGU) e a Advocacia-Geral da União (AGU) , em 9/7/2018; e (d) haveria precedentes no TCU no sentido de dispensar o tratamento diferenciado em favor das pessoas colaboradoras, citando, nesse sentido, os Acórdãos 2.005/2017, 2.014/2017 e 1.221/2018, do Plenário.
De todo modo, após a análise do feito, a SeinfraOperações propôs a revogação da referida cautelar de indisponibilidade dos bens de Rogério Santos de Araújo, em atenção à manifestação da 13ª Vara Federal de Curitiba no bojo do Processo 505474177.2015.4.04.7000/PR, em 2/10/2018 (Peça 48) , sem prejuízo do definitivo apensamento do presente processo ao TC Processo 023.266/2015-5. 
Incorporo o parecer da unidade técnica a estas razões de decidir, sem prejuízo de considerar prejudicada, por perda de objeto, a aludida cautelar, em vez de promover a sua revogação.
Bem se sabe que, em 2/10/2018, ao responder os questionamentos suscitados pelo Presidente do TCU, no bojo do Aviso 864-GP-TCU, em relação ao grau de utilização das provas emprestadas em desfavor das pessoas colaboradoras junto aos acordos judiciais de colaboração premiada, o juízo da 13ª Vara Federal de Curitiba teria respondido, no âmbito do Processo 5054741-77.2015.4.04.7000/PR, que:
“ (...) Assim, é o caso de, na esteira da manifestação do MPF, autorizar o Tribunal de Contas da União a utilizar as provas compartilhadas mesmo contra colaboradores ou empresas lenientes para o fim exclusivo de ressarcimento dos danos decorrentes do crime.
Cabe ressalvar que não poderão ser utilizadas para imposição de multas punitivas ou administrativas, inclusive declaração de inidoneidade ou proibição de contratar.
Igualmente, deverá, como condição, o Tribunal de Contas da União admitir que as multas ou confiscos previstos e executados nos acordos de leniência e de colaboração sejam considerados para amortização dos valores das indenizações, se maiores, apuradas contra os colaboradores ou lenientes.
Na linha do sugerido pelo próprio Tribunal de Contas da União, havendo responsáveis solidários pelos danos, deve-se dar preferência à cobrança da indenização dos não-colaboradores ou não lenientes.
Como o próprio Tribunal de Contas da União já decidiu, deverá ainda a Corte Administrativa se abster de utilizar as provas compartilhadas para decretar a indisponibilidade de ativos dos colaboradores ou lenientes, pois medida espécie poderá comprometer a solvência deles e, por conseguinte, prejudicar o cumprimento das obrigações indenizatórias previstas nos acordos celebrados com o Ministério Público Federal.
Se, quanto à questão da indisponibilidade de ativos, surgirem situações excepcionais, este Juízo poderá ser provocado.
Igualmente, a autorização vale apenas para o Tribunal de Contas de União e que não pode, por sua conta, autorizar a utilização das provas compartilhadas com terceiros.
Observo, por oportuno, que não se trata aqui de traçar limites à autonomia do Tribunal de Contas da União, que exerce relevante função de fiscalização da atividade administrativa e de proteção do erário, mas apenas o de estabelecer limites e condições para utilização por ele de provas que foram colhidas em processos da responsabilidade deste Juízo.
Tais limitações ou condições são estabelecidas apenas com o propósito de proteger os colaboradores ou lenientes e assim não desestimular novos acordos, o que poderia comprometer a expansão das investigações e a descoberta de novos crimes.
Tais limitações ou condições não impedem a ação autônoma do Tribunal de Contas da União contra colaboradores ou lenientes desde que não sejam usadas as provas compartilhadas por este Juízo.
Tais limitações ou condições não impedem a utilização irrestrita das provas compartilhadas por este Juízo contra quem não dispuser de acordo de colaboração ou de leniência.”
Por esse prisma, a despeito do subsequente apontamento de eventual dano remanescente ao erário, a colaboração prestada ao MPF pelo referido responsável teria resultado no melhor desenvolvimento do correspondente processo de tomada de contas especial, até porque teria permitido, entre outras ações de controle, o subsequente desarquivamento de alguns processos no TCU para o efetivo prosseguimento do feito, devendo essa situação ser sopesada no presente momento.
Eis que, nesses casos, o TCU tem deixado de impor a aludida constrição cautelar patrimonial, em face dos acordos de colaboração premiada com a subjacente leniência firmados judicialmente junto ao MPF e à CGU-AGU, mostrando-se adequada a aludida proposta da unidade técnica, em plena consonância com a jurisprudência do TCU (v.g.: Acórdãos 2.428/2016, 483/2017, 672/2017, 1.831/2017, 2.005/2017, 2.014/2017, 2.791/2017 e 387/2018, do Plenário) , de sorte que a aludida cautelar pode ser considerada prejudicada, por perda de objeto.
Assinalo, portanto, o presente prejuízo à eventual concessão da suscitada cautelar patrimonial constritiva, por perda de objeto, sem prejuízo de determinar o apensamento definitivo do presente processo ao TC Processo 036.342/2016-5 (já apensado o processo originário: TC Processo 023.266/2015-5) .
	Ante o exposto, pugno pela prolação do Acórdão ora submetido a este Colegiado. 
TCU, Sala das Sessões Ministro Luciano Brandão Alves de Souza, em 30 de janeiro de 2019.
Ministro-Substituto ANDRÉ LUÍS DE CARVALHO 
Relator